臺灣高等法院臺南分院民事判決　九十三年度重上字第四二號　Ｊ
　　　上　訴　人　柒零壹玖部隊
　　　法定代理人　甲　○　○
　　　訴訟代理人　葉　銘　進　　律師
　　　被 上 訴人　楊英弘即楊英弘土木技師事務所
　　　訴訟代理人　翁　秋　銘　　律師
　　　被 上 訴人　杜瑞良即杜瑞良建築師事務所
右當事人間請求侵權行為損害賠償事件，上訴人對於中華民國九十三年四月二十一日
臺灣臺南地方法院九十年度重訴字第五四六號第一審判決提起上訴，本院於九十三年
十月十九日言詞辯論終結，判決如左：
    主    文
上訴駁回。
第二審訴訟費用由上訴人負擔。
    事    實
甲、上訴人方面：
一、聲明：求為判決：(一)原判決廢棄。(二)被上訴人應連帶給付上訴人新台幣（下同）
    三千四百萬元，及自起訴狀繕本送達之翌日起至清償日止，按週年利率百分之五
    計算之利息。(三)上訴人願供擔保，請准宣告假執行。
二、陳述：除與原判決記載相同者，茲引用之外，補稱：
(一)、系爭工程事故之發生原因並不能歸結於「上訴人提供之地質資料與實際地質資料
    有落差」乙節，詳言之：
１、按地質鑽探資料僅係提供設計者之「參考」依據，並非「絕對」依據，而事實上
    地質鑽探資料本來就不可能與土地之實際情況完全相符，是其間有所落差乃屬當
    然之理，被上訴人楊英弘為專業之土木技師，豈會不明此理？且據鑑定人陳良雄
    所稱：「…業主所提供的地質鑽探資料，是每五公尺為採樣的間距，此種鑽探資
    料在工程實務上是屬於比較粗糙的，但是依然能夠成為設計者的設計值…」（參
    原審93.2.6日筆錄），及台灣省結構工程技師公會九十三年二月四日（九三）省
    結技（六）根字第四六二號函說明三所示內容，可知：本件上訴人所提供予被上
    訴人楊英弘之地質資料，縱使從事後來看，可能不夠精密或比較粗糙，但並非不
    能做為設計者之參考依據。足證：本件上訴人所提供之地質資料已足夠供作被上
    訴人楊英弘設計之參考，自不能再將系爭工程事故之原因歸結於上訴人所提供之
    地質資料。
２、至原審判決以系爭工程事故發生後，由國軍設施工程咨詢小組重新鑽探之地質資
    料互為對照，而認上訴人所提供之Ｎ值資料遠大於實際之Ｎ值資料云云，顯有誤
　　會，茲說明如次：上訴人所提供之地質資料計有十二個採樣孔，而事後之地質資
　　料僅有四個採樣孔，且原審判決用以比照者又僅係四個採樣孔中儲存庫部份之二
　　個採樣孔，則原審判決以二個採樣孔之平均Ｎ值與十二個採樣孔之平均Ｎ值做為
　　比較，在客觀之立足點上已失平衡，顯然不能以此為對照之基礎。且被上訴人亦
　　自承「原告（上訴人）原先所提供的十二個鑽探孔的位置與國軍事後的四個鑽探
　　孔位置是不會一致的，因為鑽探過後不可能在同一個位置再鑽探」（參原審93.2
　　.6日筆錄），則先後之鑽探孔既不一致，且事後在儲存庫部份僅於五公尺與十公
　　尺各只有一個鑽探孔的採樣資料，如何稱之為平均Ｎ值？又如何以一個不同位置
　　的採樣資料而全盤否定先前十二個採樣資料的平均值？再者，原審判決用以比較
　　之儲存庫部份，在事故發生後曾經「部份填土」，但尚未壓密，此種新填尚未壓
　　密之土質在接近地表部份當然較為鬆軟，自不能完全以此部份之鑽探資料而否定
　　先前鑽探資料之真實性。
３、由上訴人委任被上訴人製作之「天劍二型飛彈新建工程結構設計簽證報告書」，
　　其第一點說明中已揭示本件委任事務之目的在於「本工程圖面原已初步設計完成
　　，惟因原設計未經結構討及設計，為確保結構安全，因此公開招標，委由土木技
　　師重新作結構規劃設計，並作圖面之審核以確保結構之安全。」，是被上訴人於
　　受委任之初即明知其係就已初步完成之工程圖面重新作結構規劃設計，自應依其
　　專業知識盡到善良管理人之注意義務，以確保結構之安全。惟查：由「鑑定報
　　告書」第拾壹、鑑定內容一、地質結構設計地質條件所示「經查閱原計算書所取
　　之Ｎ值是採用地表下５公尺至5.45公尺處三個不同建築物工址之所有Ｎ值平均值
　　，做為全部結構基礎設計之依據，對於儲存庫建築物設計Ｎ值顯然過大，而對於
　　全備備存庫建築物則尚可接受，但基礎落於地表下約 2.5公尺處，則Ｎ值一般而
　　言應較地表下５公尺處為小。」可知：被上訴人所製設計書所取之Ｎ值對於儲存
　　庫建築物部份係「顯然過大」，其有疏失甚明；對於全備彈庫建築物部份，雖「
　　尚可接受」，但被上訴人應知其礎座落於地表下約 2.5公尺處，其Ｎ值應較地表
　　下５公尺處為小，乃被上訴人仍採用之，難謂其無疏失。次徵之證人倪順隆所
　　證：「．．．就本件而言，系爭建築是在地下二點五公尺，但業主提出之地質探
　　測資料量以地表下五公尺以下地質狀況作為採樣，因此設計師只能就業主提供之
　　土壤參數為標準以經驗公式來計算．．．」、「當初擋土牆變更設計後，因為土
　　壤參數評估不準確，再加上設計時之抗滑力不足，才會造成裂縫。」、「本件安
　　全係數，楊設計師是採鄰界點，約一點零或一點二，如果採較保守之安全係數，
　　或許可以避免本件工程裂縫之發生。」，可知造成本件工程建物發生裂縫之原因
　　有二，一為被上訴人所推估之安全係數不夠保守，一為設計時抗滑力不足，此均
　　屬被上訴人於結構設計上之疏失。被上訴人雖辯稱上開因素係因上訴人所提供
　　之地質資料不足所致，惟被上訴人於受委任之初即已明知上訴人所提供之地質資
　　料是否充足，乃其既未要求上訴人再提出更詳盡符合需求之地質資料（此經證人
　　李繼賢到院結證，並為上訴人所自承，參原審91.1.1日筆錄），而逕依其實務經
　　驗加以「推估」，則被上訴人自應就其「推估」所為之設計內容及所造成之後果
　　負責，焉能於事後再以上訴人提供之地質資料不足為由而卸責！且工程結構之設
　　計攸關工程安全，若上訴人所提供之地質資料不足以供被上訴人為「安全之設計
　　」，被上訴人自當本於專業知識要求上訴人提供充份資料後再為設計以確保安全
　　，甚或拒絕設計，乃被上訴人並未如此，自應為其所設計之工程結構之安全負責
　　。再者，鑑定人陳良雄亦證稱：「設計者應向業主反應該地質資料不足，如果
　　業主仍無法提供充足的地質資料時，就由設計者參考現有資料及學理上的推斷來
　　做專業判斷，是否可據以作為設計的參考值而進行設計，…」，益證：被上訴人
　　對於上訴人所提供之地質資料是否可以據以作為設計之參考值，仍須加上其專業
　　判斷推估，則被上訴人自應就其專業判斷後之設計結果負責。另據證人曾國護
　　所證：「當初設計師並沒有提醒我們土壤參數之測試報告是否不足之問題，我們
　　是完全依照設計師所設計施工。」，及證人李繼賢所證：「當時設計師有表示鑽
　　孔位置不明確，我有表示希望他以最小土壤Ｎ值採取最保守的設計方式。」、「
　　當初技師有預期到主體有沈陷之現象，他的報告書中也提及此點，但沒有提到翼
　　牆有位移之情形，而且實際情況比當初預估狀況還嚴重。」（參原審筆錄），均
　　可證明被上訴人就本件工程之結構設計有所疏誤。
三、證據：引用原審之證據。並請求向台灣省結構技師公會函詢鑽探資料相關事宜。
乙、被上訴人楊英弘即楊英弘土木技師事務所方面：
一、聲明：求為判決：駁回上訴，及假執行之聲請。
二、陳述：除與原判決記載相同者，茲引用之外，補稱：
(一)、系爭工程事故之發生原因，主因為上訴人提供予被上訴人據以參考之地質資料，
    與實際之地質資料有相當落差：(1)上訴人委請台灣省結構工程技師公會鑑定結
    果認為：「〈一〉地質調查報告無法充份提供設計者之設計數據，以至於一些土
    壤參數採用推估，影響設計：：」，有該會出具之鑑定報告書一件在卷可參。
    (2)鑑定人陳良雄在原審法院證稱：「我認為本件全備彈庫與儲存庫在施工過程
    中發生構造物沉陷過大造成破壞的情形，其原因就出在於設計者所參考由業主所
    提供的鑽探資料與實際的鑽探資料有相當大的落差」等語可佐。被上訴人於辦理
    系爭工程設計時，既未參與系爭工程之地質鑽探作業，實難強求被上訴人得以事
    先預測上訴人提供之鑽探資料與實際地質有如何之差異，則被上訴人於辦理系爭
    工程結構設計計算時，以上訴人所提供之資料作為設計基礎之參考資料，應無可
    歸責被上訴人之處。
(二)、鑑定人陳良雄在原審法院復證稱：「本件施工的位置是在地下二點五公尺的位置
    ，上訴人原先所提供的鑽探資料，是以每五公尺為一個採樣深度，因此在鑽探上
    下各二點五公尺的地質資料，就可以用鑽探處的地質資料作為設計值，例如五公
    尺所鑽探的Ｎ值，就可以作為二點五公尺到七點五公尺之間的地質Ｎ值資料，上
    訴人原來提供的地質鑽探資料，是每五公尺為採樣的間距，此種鑽探資料在工程
    實務上是屬於比較粗糙的，本件我認為鑽探資料雖然不嚴謹，但是設計者以此地
    質資料還是可以做設計」等語可佐。陳良雄在原審法院更證稱：「依我從卷證資
    料所見，我認為起因主要出在主體結構出現不均勻沉陷所導致，如果本件有設計
    基樁的話，沉陷量就非常的微小，如果沒有設計基樁的話，採茷式基礎設計的話
    ，就會產生比較大量的沉陷，就可能產生不均勻沉陷的風險，設計者正常情形會
    向業者分析採基樁與不採基樁之利弊。本件因為設計者所參考的地質鑽探資料與
    實際的地質資料有相當的落差，如果依照設計者所參考的原有地質鑽探資料來看
    ，設計者的設計並沒有誤差，應該是符合法令的規範。」「設計者依照業主所提
    供的地質資料來設計時，設計者必須就其設計內容來負責，但是鑽探資料不嚴謹
    ，而設計者因時間、經費之因素予以採用時，將來如果發生設計的安全問題時，
    如果在設計上確實依照該地質資料來設計，就不應該由設計者來負責。：：」「
    依照專業的分工，鑽探者要負擔鑽探資料正確與否的責任，設計者應負擔其設計
    內容的責任，不應該因鑽探資料之不正確，而歸咎於設計者。」等語可佐。鑑定
    人倪順隆於回覆原審法院之鑑定意見書亦載稱：「三、本設計案業主所提供之地
    質資料，是為之前已另案辦理完成而非由設計者所主導應辦理調查之項目，自無
    法完全提供設計者之需要。設計者於設計時接受業主所提供之地質資料，或僅能
    了解其地質資料略為粗簡，但無法得知地質資料是否有誤差，自無應亦無權判斷
    該地質資料之不可採用。設計者於業主如無法再提供更詳細〈嚴謹〉地質資料時
    ，亦僅能爰用該等地質資料據以設計，並無不採用理由。一般地質資料除非內容
    有明顯不合理外，均可作為設計之局部參考依據」等語可據。
(三)、證人即上訴人之工程官李繼賢在原審法院證稱：「當初部分基地仍有農民在使用
    ，因此僅鑽取工程實際施工地點周圍幾點，就施工地點未探測，當時設計師有表
    示鑽孔位置不明確」等語。則被上訴人既就地質資料之不足而為反應，上訴人事
    後因其他因素，未能提供更精確之地質資料，以供被上訴人設計之參考，則被上
    訴人依上訴人提供之地質資料，作為系爭工程設計之參考依據，自無不合。
(四)、再按被上訴人確於受託設計之初即曾向上訴人口頭反應上訴人提供之地質鑽探資
    料粗糙，然上訴人急於會計年度以前完成發包施工，以執行系爭工程預算，且上
    訴人並無再行鑽探之經費，故上訴人並未再提供被上訴人較精確之鑽探資料。且
    上訴人經鑑定人倪順隆鑑定指稱係地質調查報告有所不足後，乃再委託國軍設施
    工程諮詢小組重新鑽探調查土質，竟赫然發現當初上訴人提供予被上訴人設計之
    鑽探資料兩者大相逕庭，此有兩次地質鑽探資料可稽，更足證本件確係因上訴人
    之地質調查報告有誤致影響本件之設計，被上訴人應無疏失之處！且被上訴人係
    依上訴人提供之原始設計圖說及地質鑽探報告書等資料為系爭工程結構計算及簽
    證，並於完成後於八十七年五月十五日經上訴人驗收，可證被上訴人已依上訴人
    之指示履行契約，並無違約疏失之處。系爭工程發生斷裂位移現象係因上訴人所
    提供之地質調查資料不正確所致，被上訴人並無何可歸責之處！
(五)、再查被上訴人受託處理系爭工程之結構計算設計時，即於「結構設計簽證報告書
    」三、鑑定修正內容（一）全備彈庫及儲存彈庫部份載明：「１根據鑽探資料：
    ：如依原設計以筏式基礎施工將產生較大之沈陷量。：：惟需預留沈陷高程，本
    案以基樁設計承載，以避免大量之沈陷」，又上訴人於全備彈庫翼牆之原始設計
    高度達十八公尺，卻以懸臂式擋土牆之設計施工方式，被上訴人於結構設計時，
    亦建議改以加勁擋土牆設計方式施作。可證被上訴人於規劃設計時，即已建議於
    彈庫主體基礎下均設預壘基樁，以避免主體結構沈陷，並建議加勁擋土牆設計方
    式施作全備彈庫翼牆。然上訴人因施工經費不足，而要求被上訴人變更工法，取
    消彈庫主體結構下之預壘基樁之設置，且堅持仍採「傳統剛性擋土牆（即懸臂式
    擋土牆）」，不採被上訴人設計的「加勁擋土牆」方式施作。此等事實，亦經證
    人李繼賢在原審法院證實。足證：雖嗣發生系爭工程事故，然被上訴人於設計時
    ，既已採取預防之措施並提出建議，自難認被上訴人處理委任事務有何疏失也！
三、證據：引用原審之證據。
丙、被上訴人杜瑞良即杜瑞良建築師事務所方面：
一、聲明：求為判決：駁回上訴，及假執行之聲請。
二、陳述：除與原判決記載相同者，茲引用之外，補稱：楊英弘即楊英弘土木技師事
    務所於八十七年五月已經完成該做的工程，其履約保證也在那時候就已經完成。
三、證據：引用原審之證據。
丁、本院依聲請向台灣省結構技師公會函詢鑽探資料相關事宜。
      理    由
一、本件上訴人之單位名稱為空軍第一基地勤務大隊，其於八十六年及八十八年之番
    號代號分別為「伍玖壹零部隊」與「柒零壹玖部隊」，有國防部空軍總司令部督
    察長室九十三年二月三日究理字第０九三００００二七一號函在卷可稽（見原原
    法院卷第四四七頁），此為兩造所不爭，則上訴人既有獨立之機關單位名稱，設
    有代表人，且為固定駐地，及獨立使用經費，堪認上訴人具有當事人能力。又「
    伍玖壹零部隊」與「柒零壹玖部隊」，僅係上訴人不同時期之對外番號代號，自
    屬同一權利義務主體，而具有法律上人格之同一性，故上訴人前以「伍玖壹零部
    隊」名義與被告簽訂系爭合約，嗣於九十年八月十六日以「柒零壹玖部隊」名義
    提起本件訴訟，自無不合；又上訴人之法定代理人劉樹敏已於九十二年四月一日
    改由甲○○接任，有原告提出之柒零壹玖部隊九十二年十二月二十九日第０九二
    ０００三四五四號函一件在卷可參，並於原法院具狀聲明承受訴訟，且於九十二
    年十二月三十日當庭送達被上訴人收受（見原法院卷第四０一至四０二頁），核
    無不合，應予准許。
二、上訴人主張：上訴人於八十七年四月二十七日與被上訴人楊英弘簽訂系爭合約，
    被上訴人楊英弘即於同年五月提交系爭工程之「結構設計簽證報告書」，並繪製
    「全備彈庫預壘樁及翼牆扶壁平面大樣圖」、「預壘樁大樣圖」、「翼牆扶壁詳
    圖」、「背牆配筋圖」、「內牆配筋圖」及「結構體配筋圖」等圖說，上訴人乃
    提供上開結構設計簽證報告及圖說，與訴外人佳原公司簽訂「全備彈庫及儲存庫
    新建土木工程合約」，詎訴外人佳原公司於八十七年七月十日開始施工後，卻於
    八十八年六月間發生全備彈庫翼牆基礎滑動位移，兩側擋土牆斷裂與龜製，儲存
    庫結構體產生不均勻沈陷之現象，而依鑑定人倪順隆所證：「‧‧‧系爭建築是
    在地下二點五公尺，但業主提出之地質探測資料量以地表下五公尺以下地質狀況
    作為採樣‧‧‧因為土壤參數評估不準確，再加上設計時之抗滑力不足，才會造
    成裂縫‧‧‧本件安全係數，楊設計師是採鄰界點，如果採較保守之安全係數，
    或許可以避免本件工程裂縫之發生」等語，則被上訴人楊英弘於受委任之初，即
    已明知上訴人所提供之地質資料是否充足，乃其既未要求上訴人再提出更詳盡符
    合需求之地質資料，而逕依其實務經驗加以「推估」，導致系爭工程事故之發生
    ，則被上訴人楊英弘未能提供完善無誤之結構計算與圖說，上訴人必須因而變更
    設計，另行施工以為補救，而增加工程款三千四百萬元之支出，顯然被上訴人楊
    英弘有未盡善良管理人注意義務之過失，又被上訴人杜瑞良為被上訴人楊英弘之
    系爭工程履約保證人，並已預先拋棄先訴抗辯權，是其與主債務人即被上訴人楊
    英弘即屬對於同一債權人就同一內容之給付，應各負全部履行責任，為此，提起
    本件訴訟等語。
三、被上訴人楊英弘則以：系爭工程之地質調查報告係由上訴人所提供，其無再自行
　　調查之義務，因上訴人提供之地質鑽探資料不足，其於受託設計之初，即曾向上
　　訴人口頭反應，惟上訴人基於執行預算之急迫性，無法再行調查提供，故其只能
　　依上訴人所提供之資料依經驗公式來加以推估，且其依實例及經驗推估並無任何
　　不當，亦經鑑定人倪順隆、陳良雄到庭證述明確，況鑑定結論亦指系爭工程發生
　　位移斷裂等現象，係因上訴人提供作為結構計算基礎之地質調查報告不確實，致
　　其所為之結構計算結果發生偏差，其實無疏失之處；再者，其受託處理系爭工程
　　之結構計算設計時，即已慮及主體結構沈陷之問題，因此於彈庫主體基礎下均設
　　計壘基樁，此一設計嗣由上訴人以經費不足而取消，又因上訴人設計全備彈庫翼
　　牆高度達十八公尺，以一般傳統剛性擋土牆並不適合，其原係修正以加勁擋土設
　　計，但不為上訴人所接受，仍堅持以傳統式擋土牆設計，可證其已盡善良管理人
　　之注意義務，提供鑑定意見予上訴人，並無任何疏失等語；被上訴人杜瑞良則以
　　：其只是被上訴人楊英弘之工程履約保證人，其援用被上訴人楊英弘之抗辯，又
　　楊英弘於八十七年五月已經完成該做之工程，其履約保證也在斯時就已經完成等
　　語資為抗辯。
四、查本件有關上訴人主張：上訴人於八十七年四月二十七日與被上訴人楊英弘簽訂
    系爭合約，被上訴人楊英弘於同年五月提交系爭工程之「結構設計簽證報告書」
    ，並繪製「全備彈庫預壘樁及翼牆扶壁平面大樣圖」、「預壘樁大樣圖」、「翼
    牆扶壁詳圖」、「背牆配筋圖」、「內牆配筋圖」及「結構體配筋圖」等圖說，
    上訴人乃提供上開結構設計簽證報告及圖說，與訴外人佳原佳原公司簽訂「全備
    彈庫及儲存庫新建土木工程合約」，詎訴外人佳原公司於八十七年七月十日開始
    施工後，卻於八十八年六月間發生全備彈庫翼牆基礎滑動位移，兩側擋土牆斷裂
    與龜製，儲存庫結構體產生不均勻沈陷之現象，上訴人因而必須變更設計，另行
    施工以為補救，增加工程款三千四百萬元之支出，而被上訴人杜瑞良則為被上訴
    人楊英弘之系爭工程履約保證人之事實，業據提出新建工程結構計算工程合約書
    、結構設計簽證報告書、新建土木工程合約書、簽呈暨設計附約、保證書、條簽
    、結算驗收證明書、工程項目表各一件（見原法院卷第十一至四二、五三至五六
    、三至五至三四六、三七二至三七三頁）為證，且為被上訴人所不爭，堪信上訴
    人此部分之主張為真實。惟上訴人主張其所提供之地質資料若不足以供為「安全
    之設計」，被上訴人楊英弘應要求上訴人提供充份資料後再為設計，以確保安全
    ，乃被上訴人楊英弘既未要求上訴人再提出更詳盡符合需求之地質資料，而逕依
    其實務經驗加以「推估」，則被上訴人楊英弘自應就其「推估」所造成上訴人增
    加工程款三千四百萬元之支出之後果負責一節，則為被上訴人所否認，並以前揭
    情詞置辯。是本件所應審究者即為：被上訴人楊英弘於系爭工程之結構計算及圖
    說設計，有無違約之處？經查：
（一）按當事人主張有利於己之事實者，就其事實有舉證之責任，民事訴訟法第二百
      七十七條前段定有明文。又民事訴訟如係由原告主張權利者，應先由原告負舉
      證之責，若原告先不能舉證，以證實自己主張之事實為真實，則被告就其抗辯
      事實即令不能舉證，或其所舉證據尚有疪累，亦應駁回原告之請求，亦即主張
      法律關係存在之當事人，須就該法律關係發生所須具備之特別要件，負舉證之
      責任倘負舉證責任之一方所證明之間接事實，尚不足以推認要件事實，縱不負
      舉證責任之一方就其主張之事實不能證明或陳述不明、或其舉證猶有疵累，仍
      難認負舉證責任之一方已盡其舉證責任，即不得為其有利之認定（最高法院十
      七年上字第九一七號判例、九十一年度台上字第一六一三號判決意旨參照）。
（二）查系爭工程事故之發生原因，其一為上訴人提供予被上訴人楊英弘據以參考之
      地質資料，與實際之地籍資料有相當落差一節，此經上訴人委請台灣省結構工
      程技師公會鑑定結果認為：「（一）地質調查報告無法充份提供設計者之設計
      數據，以至於一些土壤參數採用推估，影響設計‧‧‧」，有該會出具之鑑定
      報告書一件在卷可參（見原法院卷第四三至五二頁），復經鑑定人陳良雄於原
      法院證稱：「我認為本件全備彈庫與儲存庫在施工過程中發生構造物沉陷過大
      造成破壞的情形，其原因就出在於設計者所參考由業主所提供的鑽探資料與實
      際的鑽探資料有相當大的落差」等語屬實（見原法院卷第四四三頁）。又上訴
      人自陳系爭工程之地質鑽探資料，係由其所提供等語（見原法院卷第六七、二
      九一頁），然將上開地質鑽探資料，與上訴人於系爭工程事故發生後，委由國
      軍施設小組重新鑽探之地質資料，互為對照結果，上訴人前提供予被上訴人楊
      英弘之地質鑽探資料，係分別於地表下五公尺、十公尺、十五公尺、二十公尺
      處，各鑽探十二個採樣孔，再取得其平均的Ｎ值（全名為「標準貫入試驗」，
      指於鑽探工作進行時，將以劈管取樣器置放於鑽孔底，先以重錘輕打鑽桿使取
      土器貫入土中１５ｃｍ後，以６３‧５ｋｇ重錘，７５ｃｍ之落下高度垂擊，
      而紀錄外徑５ｃｍ劈管取樣器貫入３０ｃｍ深所需之垂擊次數，Ｎ值愈大表示
      地質愈佳，Ｎ值愈小表示地質愈差，見原法院卷第二０一、四四九頁），其中
      地表下五公尺的平均Ｎ值是九點五，十公尺的平均Ｎ值是十八、十五公尺的平
      均Ｎ值是二十四，而事後在儲存庫已為部分填土後，經國軍設施小組重新鑽探
      結果，在儲存庫地表下五公尺、十公尺、十五公尺的的Ｎ值分別是二、五、十
      一（見原法院卷第一九二頁），顯然小於上訴人提供之Ｎ值資料，益見上訴人
      提供予被上訴人楊英弘之Ｎ值資料，遠大於實際之Ｎ值資料，而高估了系爭工
      程之地質（按全備彈庫事後已為填土壓密，則國軍設施小組事後鑽探之Ｎ值資
      料，已有所失真，爰不為採用比較，見原法院卷第四四四頁），則上開鑑定結
      論與鑑定人陳良雄所證，系爭工程之事故原因，乃被上訴人楊英弘據以設計所
      參考之上訴人提供的地質資料與實際之地質資料，有相當大的落差一節，應堪
      採認。
（三）上訴人雖主張若其所提供之地質資料不足以供為「安全之設計」，被上訴人楊
      英弘自當本於專業知識，要求上訴人提供充份資料後再為設計，以確保安全云
      云，查系爭工程之地質資料係由上訴人所提供，業如前述，而被上訴人楊英弘
      於辦理系爭工程設計時，既未參與系爭工程之地質鑽探作業，實難強求被上訴
      人楊英弘得以事先預測上訴人提供之鑽探資料與實際地質有如何之差異，則被
      上訴人楊英弘於辦理系爭工程結構設計計算時，以上訴人所提供之資料作為設
      計基礎之參考資料，尚難認有何可歸責之處；又鑑定人陳良雄於原法院亦證稱
      ：「本件施工的位置是在地下二點五公尺的位置，原告（上訴人）原先所提供
      的鑽探資料，是以每五公尺為一個採樣深度，因此在鑽探上下各二點五公尺的
      地質資料，就可以用鑽探處的地質資料作為設計值，例如五公尺所鑽探的Ｎ值
      ，就可以作為二點五公尺到七點五公尺之間的地質Ｎ值資料，原告原來提供的
      地質鑽探資料，是每五公尺為採樣的間距，此種鑽探資料在工程實務上是屬於
      比較粗糙的，本件我認為鑽探資料雖然不嚴謹，但是設計者以此地質資料還是
      可以做設計」等語（見原法院卷第三０六至三０七、四四三頁），而鑑定人倪
      順隆於回覆原法院之鑑定意見書亦稱：「三、本設計案業主所提供之地質資料
      ，是為之前已另案辦理完成而非由設計者所主導應辦理調查之項目，自無法完
      全提供設計者之需要。設計者於設計時接受業主所提供之地質資料，或僅能了
      解其地質資料略為粗簡，但無法得知地質資料是否有誤差，自無應亦無權判斷
      該地質資料之不可採用。設計者於業主如無法再提供更詳細（嚴謹）地質資料
      時，亦僅能爰用該等地質資料據以設計，並無不採用理由。一般地質資料除非
      內容有明顯不合理外，均可作為設計之局部參考依據」等語（見原法院卷第四
      四八頁），是以上訴人提供之地質資料，於工程實務上或較為不嚴謹，然仍能
      成為設計之參考值，而被上訴人楊英弘既僅能了解上訴人提供之地質資料略為
      粗簡，但無法得知是否有所誤差，自無從判斷該地質資料不可採用；況被上訴
      人楊英弘於受託設計之初，曾向上訴人口頭反應本件地質鑽探資料不足一節，
      此經證人即上訴人之工程官李繼賢於原法院到庭稱：「當初部分基地仍有農民
      在使用，因此僅鑽取工程實際施工地點周圍幾點，就施工地點未探測，當時設
      計師有表示鑽孔位置不明確」等語屬實（見本院卷第二二九頁），則被告楊英
      弘既就地質資料之不足而為反應，上訴人事後因其他因素，未能提供更精確之
      地質資料，以供被上訴人楊英弘設計之參考，則被上訴人楊英弘依上訴人提供
      之地質資料，作為系爭工程設計之參考依據，自無不合。
（四）被上訴人楊英弘因未能獲得系爭工程之精確地質資料，乃依上訴人提供地質資
      料之平均值據以推估設計一節，此為兩造所不爭，雖上訴人主張被上訴人楊英
      弘推估之安全係數不夠保守，此為結構設計上疏失云云，惟按建築技術規則第
      六十五條規定：「地基鑽探。地基鑽探孔應均勻分佈於基地內，每六百平方公
      尺鑽一孔‧‧‧」，故地質鑽探，係針對一定間距離之單點為之，並以二單點
      所作之地質鑽探，用以推定二單點間之地質，因此上訴人所提供之地質鑽探報
      告，既未能顯現系爭工程之地質實際狀況，被上訴人楊英弘以原土地鑽探資料
      係以五公尺為一取樣點，以其作為上、下各二點五公尺範圍內之土壤，依平均
      值之方式推估並無不合理之處，而鑑定人倪順隆亦於原法院到庭證稱：「就本
      件而言，系爭建築是在地表下二點五公尺，但業主提出之地質探測資料是以地
      表下五公尺以下地質狀況作為採樣標準，因此設計師只能就業主提供之土壤參
      數為標準以經驗公式來推算‧‧‧經驗公式因考慮因素不同，所以有不同的經
      驗公式供業者參考，只要所採之公式有其依據就可接受，本件安全係數是在法
      規規定範圍內，只能說楊設計師所採安全係數，並不保守，不能說經驗推算錯
      誤；本件推估安全係數有其依據，是可接受」等語（見原法院第一八八至一九
      ０頁），並於回覆原法院之鑑定意見書再次申明：「‧‧‧本案因基礎座落住
      置所需Ｎ值原地質資料不足，設計者為需此Ｎ值，以憑更進一步推估其他設計
      所需參數，但囿於原地質資料鑽孔位置配置非為設計者所決定，無法完全滿足
      設計者所需求，設計者無柰乃以原地質資料內所載之Ｎ值平均值推估設計。依
      平均值推估，因不同位置之地質或有差異，將面臨平均值可能較實際值大或小
      之困境。依現埸兩標的物（儲存庫、全備彈庫）施工後沉陷損壞情況鑑定研判
      ，儲存庫顯然地質較差，即設計此處基礎時所推估採用之Ｎ值可能較實際值為
      大，即實際地質之Ｎ值較小，表示真正地質較差，則相對安全係數變小。一般
      地質資料使用時，如非設計者所主導調查時，工程慣例上採用平均值應屬不得
      已之作法」等語（見原法院第四四九頁），此亦與鑑定人陳良雄證稱：「本件
      業主所提供的鑽探資料是以每五公尺為一個取樣點，因此以該取樣上下各二點
      五公尺作為該取樣樣本的代表，是可以的；依工程實務慣例，如果依鑽探平均
      Ｎ值來作為設計值，是可以被接受的」等語（見原法院卷第三０六、四四三頁
　　　），互核相符，本院依上訴人聲請再向台灣省結構技師公會函詢，據覆：(一)、
　　　由單一點５Ｍ處之Ｎ值數據，無法判斷出該採樣土地之地質軟硬度不平均，必
　　　須藉由鄰近前後左右及上下數數點Ｎ值及一些土壤試驗數據研判之。(二)、地質
　　　資料是結構設計者所需依據種種資料之一種。地質資料如夠詳細完全，設計者
　　　則無需推估而可據以設計；但礙於某些因素，取得之地質資料不夠詳細完整而
　　　過於粗簡，即謂之為局部參考資料，則設計者於結構設計時，必須再依相關學
　　　理及專業經驗加以推估。(三)、承上述第二點說明，地質資料不夠詳細時，設計
　　　者通常以平均值為設計之依據，乃是因資料不全時，不得已之例外作法。(四)、
　　　囿於原地質資料鑽孔位置非為設計者所決定，無法完全滿足設計者所需求，設
　　　計者以原地質資料內所載之Ｎ值平均值推估設計。依平均值推估，因不同位置
　　　之地質或有差異，將面臨平均值可能較實際值大或小之困境；如平均值較實際
　　　值大，則設計之安全係數變較大，或趨向保守；如平均值較實際值小，則設計
　　　之安全係數變小或趨向臨界。至於上述平均值到底較實際值大或小，設計趨向
　　　保守或臨界，實難判斷等語。是以，被上訴人楊英弘依上訴人提供之地質資料
　　　，以平均值之推算方法，推估系爭工程施工之安全係數，既有其依據，且為工
　　　程慣例上可被接受之作法，自難認被上訴人楊英弘於系爭工程之結構計算設計
　　　有何疏失之處。況證人即上訴人工程官李繼賢亦證述被上訴人楊英弘有反應鑽
      探資料不足，上訴人或因部分基地有農人使用，無法補強猶難歸咎於被上訴人
　　　楊英弘。
（五）此外，被上訴人楊英弘受託處理系爭工程之結構計算設計時，即於「結構設計
　　　簽證報告書」三、鑑定修正內容（一）全備彈庫及儲存彈庫部份載明：「1.根
　　　據鑽探資料‧‧‧如依原設計以筏式基礎施工將產生較大之沈陷量‧‧‧惟需
　　　預留沈陷高程，本案以基樁設計承載，以避免大量之沈陷」，又上訴人於全備
　　　彈庫翼牆之原始設計高度達十八公尺，卻以懸臂式檔土牆之設計施工方式，被
　　　上訴人楊英弘於結構設計時，亦建議改以加勁擋土牆設計方式施作（見原法院
　　　卷第一０一至一０二頁），可徵被告楊英弘於規劃設計時，即已建議於彈庫主
　　　體基礎下均設計壘基樁，以避免主體結構沈陷，並建議加勁擋土牆設計方式施
　　　作全備彈庫翼牆，然因上訴人施工經費不足，而未能經上訴人所接受，此為證
　　　人李繼賢證稱在卷（見原法院卷第二二八頁），證人李繼賢於本院復證稱：其
　　　於原法院有供述當初時間緊迫請設計師採最保守之估計，所講的時間緊迫是指
　　　會計年度的關係：：：經費不足所以變更原設計圖的施工方式。經費不足是因
　　　為預算關係。加勁擋土牆、預壘樁在設計當初是有的，後來報總部因為經費關
　　　係無法支應，有告訴楊技師在有限預算內，無法以此兩種方法施工，要他改變
　　　施工方法，這些都是在設計階段，還沒有到發包階段等語。依證人李繼賢供述
　　　，則被上訴人楊英弘於設計時，既已採取預防之措施並提出建議，耐因上訴人
　　　受會計年度時間緊迫及預算之限制，被上訴人楊英弘只能於上訴人有限之預算
　　　及會計年度一旦屆滿無從執行預算，且需繳回前開預算之限制下予以規劃，衡
　　　情，自亦難認其處理委任事務有何疏失。
五、綜上所述，系爭工程事故之發生，係因上訴人提供之地質資料與實際地籍資料有
    相當落差，致影響被告楊英弘之結構計算設計，然被上訴人楊英弘依此地質資料
    ，以平均值之推算方法，推估系爭工程施工之安全係數，既為工程慣例上可被接
    受之作法，自無可歸責之處，再者，被上訴人楊英弘於系爭工程規劃設計時，已
    建議於彈庫主體基礎下均設計壘基樁，避免主體結構沈陷，並建議加勁擋土牆設
    計方式之較佳施工法，施作全備彈庫翼牆，堪認被上訴人楊英弘於處理本件受任
    事務，已盡其善良管理人之注意義務，而無違約之處，從而，上訴人主張被上訴
    人楊英弘違反委任契約云云，即無可採，又被告楊英弘於系爭合約既無違約之處
    ，則上訴人請求被上訴人杜瑞良負擔系爭合約之履約保證人責任，亦無理由，應
    予駁回。又上訴人既受敗訴判決，其假執行之聲請即失所依據，應併予駁回。原
    審為上訴人敗訴之判決，及駁回其假執行之聲請，於法並無不合。上訴人上訴意
    旨指摘原判決不當，求予廢棄改判，准如上訴聲明之請求，為無理由，應予駁回
    。
六、本件待證事實已臻明確，兩造其餘攻擊防禦方法及舉證，對判決之結果已不生影
    響，爰不一一詳為審酌，附此敘明。
七、據上論結，本件上訴為無理由，依民事訴訟法第四百四十九條第一項、第七十八
　　條，判決如主文。
中　　　華　　　民　　　國　　九十三　　年　　　十　　　月　　 二十九　 日
　　　　　　　　　　　　　　　　　　臺灣高等法院臺南分院民事第一庭
~B1審判長法官　蘇　　重　　信
~B2　　　法官　徐　　宏　　志
~B3　　　法官　林　　永　　茂
右為正本係照原本作成。
如對本判決上訴，須於判決送達後二十日內向本院提出上訴狀，未表明上訴理由者，
應於上訴後二十日內向本院提出理由書。
中　　　華　　　民　　　國　　九十三　　年　　　十　　　月　　 二十九　 日
~B法院書記官　黃　　文　　生
